臺灣高雄地方法院刑事判決　　　　　　 100年度交易字第20號
公　訴　人　臺灣高雄地方法院檢察署檢察官
被　　　告　葉陳輝
選任辯護人　郭錦茂律師
　　　　　　江大寧律師
被　　　告　陳奕政
選任辯護人　蔡鴻杰律師
　　　　　　李亭萱律師
上列被告因過失傷害等案件，經檢察官提起公訴（99年度偵續字
第2號），本院判決如下：
    主  文
葉陳輝、陳奕政均無罪。
    理  由
一、公訴意旨略以：被告葉陳輝係陽明海運股份有限公司（下稱
    陽明海運公司）臺灣營業部負責人，於民國94年3 月7 日16
    時45分許，駕駛公司部屬即被告陳奕政所有車號ZO-7791 號
    自小客車搭載被告陳奕政，沿高雄市前鎮區○○○路由南往
    北方向行駛內側快車道，行經該路與金福路交岔路口，理應
    注意車輛行駛時，應注意車前狀況，隨時採取必要之安全措
    施，並依標誌或標線之指示行駛，而依當時情形天候晴、日
    間自然光線、路面乾燥無缺陷，視距良好，並無不能注意情
    事，竟疏未注意，明知該交岔路口南北向之第二時相左轉專
    用號誌燈尚未亮起，即貿然左轉，適有王銘麟騎乘車號
    YES-962 號重型機車，沿中山四路由北往南方向行駛慢車道
    ，行經上開同一交岔路口時，因遵循綠燈直行未料及有車貿
    然轉彎，致閃剎不及，其機車之車頭撞擊被告葉陳輝駕駛之
    前開自小客車之右後側車身，王銘麟因而人車倒地，受有第
    5 、6 節頸椎脫位、頸椎脊髓損傷致四肢癱瘓之重傷害。詎
    被告陳奕政明知被告葉陳輝方為駕駛肇事車輛之人，竟意圖
    使被告葉陳輝隱蔽，而免除被告葉陳輝遭上開肇事刑責之追
    訴，遂向先後到場處理事故之警員陳福全、李重毅佯稱係上
    開自小客車之駕駛人，並接受警察製作高雄市政府警察局交
    通大隊交通事故談話紀錄表而頂替之，因認被告被告葉陳輝
    係犯刑法第284 條第1 項後段過失傷害致人重傷罪嫌；被告
    陳奕政係犯刑法第164 條第2 項頂替罪嫌。
二、按犯罪事實應依證據認定之，無證據不得認定犯罪事實，刑
    事訴訟法第154 條第2 項定有明文。又刑事訴訟上證明之資
    料，無論其為直接或間接證據，均須達於通常一般之人均不
    致有所懷疑，而得確信其為真實之程度，始得據為有罪之認
    定，若關於被告是否犯罪之證明未能達此程度，而有合理懷
    疑之存在，致使無從形成有罪之確信，根據「罪證有疑，利
    於被告」之證據法則，即不得遽為不利被告之認定，最高法
    院76年度台上字第4986號判例可資參照；又按刑事訴訟法第
    161 條第1 項規定：檢察官就被告犯罪事實，應負舉證責任
    ，並指出證明之方法。因此，檢察官對於起訴之犯罪事實，
    應負提出證據及說服之實質舉證責任。倘其所提出之證據，
    不足為被告有罪之積極證明，或其指出證明之方法，無從說
    服法院以形成被告有罪之心證，基於無罪推定之原則，自應
    為被告無罪判決之諭知，最高法院92年台上字第128 號判例
    意旨可參照。
三、證據能力
(一)、按被告以外之人於審判外之言詞或書面陳述，除法律有規定
    者外，不得作為證據，刑事訴訟法第159 條第1 項規定甚明
    。查高雄市政府警察局交通大隊100 年6 月7 日高市警交督
    字第10000021955 號函文所附戴發鈺報告書，為證人戴發鈺
    於審判外所作成之書面陳述，係為傳聞證據，又無法律規定
    之例外之情形，應無證據能力。
(二)、按被告以外之人於審判外向法官所為之陳述，得為證據，刑
    事訴訟法第159 條之1 訂有明文，證人王銘麟於本院95年度
    重訴字第61號損害賠償事件準備程序所為之陳述及95年度交
    易字第215 號（下與臺灣高等法院高雄分院96年度交上易字
    地61號，合稱前案）審判程序經具結之證述，自具有證據能
    力。
(三)、按被告以外之人於偵查中向檢察官所為之陳述，經具結且無
    顯有不可信之情況者，始得為證據，刑事訴訟法第158 之3
    條、第159 條之1 第2 項定有明文（最高法院94年度台上字
    第913 、1644號判決意旨可資參照）。而所謂「顯有不可信
    性」，係指陳述是否出於供述者之真意、有無違法取供之信
    用性而言，並非對其陳述內容之證明力如何加以判斷。證人
    王銘麟、黃光輝、戴發鈺、許雅秀於前案及本案偵查中向檢
    察官經具結之陳述，被告及其辯護人均未釋明上揭證人偵查
    中之證述，有何顯有不可信之情況，亦無證據顯示檢察官在
    偵查時有不法取供之情形，且據上開證人做成證據之外部情
    狀，亦無證據顯示上開證述有顯不可信之情況，揆諸上揭法
    條之規定，前開證人於偵查中之證述，均具有證據能力。至
    證人許雅秀於偵查中未具結之陳述，經被告爭執證據能力，
    是依前開說明，應無證據能力。至許雅秀雖自證未親自見聞
    車禍發生之過程及現場處理之狀況，而係聽聞王銘麟所轉述
    ，惟上開證詞僅對於證明車禍發生過程及現場處理狀況之事
    實，為間接傳聞而來，屬傳聞證據，不得作為認定為原陳述
    人即王銘麟所述內容為真實之證據。然若作為證明王銘麟確
    曾轉述上開內容之情形，則與一般證言無異，則非屬傳聞證
    據，自得作為認定事實之基礎，併此敘明。
(四)、按被告以外之人於檢察事務官、司法警察官或司法警察調查
    中所為之陳述，與審判中不符時，其先前之陳述具有較可信
    之特別情況，且為證明犯罪事實存否所必要者，得為證據，
    刑事訴訟法第159 條之2 定有明文。是依本條規定，被告以
    外之人於檢察事務官、司法警察（官）調查時所為之陳述，
    屬傳聞證據，依同法第159 條規定，本無證據能力，必具備
    可信性及必要性，始例外得適用上開第159 條之2 規定，認
    有證據能力，採為證據。此所謂必要性要件，必須該陳述之
    重要待證事實部分，與審判中之陳述有所不符，包括審判中
    改稱忘記、不知道等雖非完全相異，但實質內容已有不符者
    在內，且該審判外之陳述，必為證明犯罪之待證事實存在或
    不存在所不可或缺，二者兼備，始足當之。而查，證人王銘
    麟於95年11月16日已在前案到庭為證，且其證述之重要待證
    事實部分與其在警詢時之證述內容相符，則其警詢之證述既
    有審判中之陳述可以代替，自非屬為證明犯罪事實存否所必
    要者，則其警詢證述，非為證明犯罪之待證事實存在或不存
    在所不可或缺，從而該證人警詢之證述自非屬上開傳聞例外
    規定之情形，並無證據能力。又證人王怡茗於警詢所為對於
    車禍發生經過等重要待證事實之證述，係聽聞證人王銘麟轉
    述而來，本已屬傳聞證據，而證人王銘麟既已親自到庭作證
    ，其則證人王怡茗之證詞，顯欠缺必要性，不得作為證據。
(五)、辯護人雖表示上開證人黃光輝、戴發鈺、王銘麟於偵查中之
    證述，未經詰問；證人黃光輝、戴發鈺、王銘麟前於前案中
    所為之證述未經被告葉陳輝詰問，無證據能力云云。惟詰問
    權係指訴訟上當事人有在審判庭輪流詰問證人，以求發現真
    實，辨明供述證據真偽之權利，即為刑事訴訟法第166 條以
    下規定交互詰問之實踐，屬於人證調查程序一環，與證據能
    力係指符合法律所規定之證據適格，而得成為證明犯罪事實
    存在與否之證據資格，性質上並非相同，是得為證據之被告
    以外之人於偵查中所為之陳述，並非無證據能力。辯護人所
    為之抗辯，均顯有誤認，併此敘明。
(六)、按筆錄如須增加、刪除，應蓋章並記明字數，其刪除處應留
    存字跡，俾得辨認；關於言詞辯論所定程式之遵守，專以筆
    錄證之，民事訴訟法第218 、219 條定有明文。本院98年度
    重訴字第84號損害賠償事件（下與臺灣高等法院高雄分院99
    年度重上字第102 號，合稱民事案）中，原告即告訴人提出
    自行製作之99年6 月28日準備程序譯文書狀欲爰以取代開庭
    筆錄記載之內容，然查於該民事案中，法院書記官並無就筆
    錄為更正或補充，自仍應以筆錄記載為準。而原告即告訴人
    所提出之前開書狀，既未經本院勘驗、更正筆錄加以確認，
    僅為被告以外之人於審判外所製作之書面陳述，不具有證據
    能力。
(七)、末按被告以外之人於審判外之陳述，雖不符刑事訴訟法第15
    9 條之1 至第159 條之4 之規定，而經當事人於審判程序同
    意作為證據，法院審酌該言詞陳述或書面陳述作成時之情況
    ，認為適當者，亦得為證據。當事人、代理人或辯護人於法
    院調查證據時，知有第159 條第1 項不得為證據之情形，而
    未於言詞辯論終結前聲明異議者，視為有前項之同意，同法
    第159 條之5 第1 、2 項分別定有明文。除上開證據外，本
    判決所引用之其他傳聞證據，當事人及辯護人迄未於本案言
    詞辯論終結前聲明異議，依前開法條之規定，視為當事人已
    同意援引作為證據，且經本院審酌該等言詞陳述或書面陳述
    作成時之情況及證據取得過程等節，認為適當，可以作為認
    定事實之依據
四、檢察官起訴被告涉犯前揭罪嫌，無非以(一)證人黃光輝、戴發
    鈺於偵查中、審判中所為之證述。(二)證人王銘麟之指述。(三)
    高雄醫學大學附設中和紀念醫院、中山醫學大學附設復健醫
    院、童綜合醫院診斷證明書各1 紙。(四)高雄市政府警察局交
    通大隊道路交通事故現場圖、道路交通事故調查報告表(一)、
    (二)、交通事故談話紀錄表。(五)臺灣高等法院高雄分院96年度
    交上易字第61號刑事判決、本院98年度重訴字第84號民事判
    決等，為其論據。訊據被告固坦承渠2 人於94年3 月7 日16
    時45分許，均在陳奕政所有之ZO-7791 號自小客車上，而於
    該小客車自中山四路南向北左轉金福路時，右後車身受王銘
    麟所騎乘之YES-692 號重型機車車頭撞擊之事實，惟被告葉
    陳輝堅詞否認有何過失傷害致人重傷之犯行，辯稱：當日為
    被告陳奕政駕車至機場接機，伊並非駕駛人，且被告陳奕政
    也無闖紅燈等語；被告陳奕政堅詞否認有何頂替之犯行，辯
    稱：當天我是駕駛人，但是我並無闖紅燈，當時左轉綠燈已
    亮起，是王銘麟闖紅燈且車速過快撞到我我所駕駛該小客車
    之右後車身等語。
五、經查：
(一)、被告葉陳輝於本案發生時為陽明海運台灣營業部協理，為臺
    灣營業部主管，督導部門下各組，包含歐美營業組；被告陳
    奕政則為臺灣營業部歐美營業課襄理、資深經理、副協理，
    受被告葉陳輝指揮監督之事實，此有陽明海運98年3 月13
    日人字第0980000409號函在卷可佐（見B3卷第33至35頁）；
    又被告葉陳輝住居所在台北，於94年3 月7 日15時35分自台
    北搭乘華信航空公司AE0273號班機，於同日16時25分許抵達
    高雄國際航空站欲至同事喪家捻香，被告陳奕政駕駛己有之
    車牌號碼ZO-7791 號自小客車（下稱該小客車）前往接機之
    事實，此經被告即證人葉陳輝、陳奕政供述及結證明確（見
    A5 卷 第62頁，A7卷第235 頁，D2(2) 卷第28、101 頁，B3
    卷第193 頁，C2卷第54、58反頁），復有卷載之年籍資料、
    華信航空公司旅客搭機證明書、ZO-7791 號自小客車行車執
    照（見A7卷第247 頁，B2卷第7 頁，B3卷第178 頁）附卷可
    考，則上開事實，均堪認定。次查，被告2 人共乘該小客車
    ，自高雄市○○○路南向北方向行駛內側快車道左轉金福路
    ，適有告訴人王銘麟騎乘車牌號碼YES-962 號重型機車沿高
    雄市○○○路北向南方向慢車道行駛，行經金福路口時，該
    小客車適自中山四路南向北左轉金福路，王銘麟煞車不及，
    機車打滑滑行約13.1公尺後撞擊該小客車右後車身，因而受
    有第5 、6 頸椎脫位、脊髓損傷致四肢癱瘓重傷害，嗣警獲
    報到場時，被告陳奕政向負責承辦之員警陳福全、李重毅表
    明為駕駛人之事實，業據被告坦認不諱（見B3卷第187 、
    214 頁），核與證人即告訴人王銘麟、證人戴發鈺、黃光輝
    、李重毅、陳福全證述相符（見A5卷第166 頁，A4卷第95、
    70頁，B3卷第182 、208 頁，A6卷第31頁，A8卷第60、153
    ），另有道路交通事故現場圖、道路交通事故調查報告表(一)
    、(二)、高雄市政府交通大隊交通事故談話紀錄表、交通事故
    現場照片10張（見B1卷第96至108 頁）、高雄醫學大學附設
    中和紀念醫院診斷書、中山醫學大學附設復健醫院診斷書、
    高雄市立小港醫院王銘麟病歷、台大醫院雲林分院診斷書（
    見A1 第9頁，A2卷第14頁，A5卷第47至49頁，A5卷第208 頁
    ）、高雄市政府警察局前鎮分局受理各類案件紀錄表、交通
    事故處理登記（備忘）表（見A7卷第251 、252 頁）附卷可
    參，堪予認定。
(二)、次查，上開車禍發生時，證人黃光輝適駕車在金福路西向東
    與中山四路口南側安全島處（於鐵路與中山四路間）停等紅
    燈，證人戴發鈺即當天執勤之義交，將機車停放在金福路與
    翠亨南路口西北向安全島，欲前往中山四路與金福路口西北
    向安全島執勤乙情，業據證人黃光輝於前案、民事案及本院
    審理中均證稱：我是停在金福路上安全島旁等紅燈準備右轉
    等語（見D2(2) 第109 頁，A4卷第69、73頁，A5卷第177 頁
    ，B3卷第208 、209 頁，C2卷第141 反頁）、證人戴發鈺於
    前揭案件及本院審理中證述：我站在中山四路南下與金福路
    口鐵路平交道前安全島一些樹叢前等語（見A4卷第95頁，A5
    卷第181 、186 頁，A6卷第35頁，A7卷第182 、183 頁，B3
    卷第181 頁）明確，復有本院95年12月14日勘驗筆錄、勘驗
    事故位置示意圖、證人於本院95年交易字第215 號案件於95
    年11月16日審判程序標示位置示意圖、照片在卷可稽（見A5
    卷第185 、186 、219 、220 、231 頁），堪以採信。又車
    禍發生後，證人黃光輝曾至車禍位置，與被告葉陳輝對話，
    並為王銘麟脫去安全帽；證人戴發鈺則至現場指責被告陳奕
    政「你看看現在什麼燈」，並報警等情，業據被告陳奕政、
    葉陳輝坦認不諱（見A5卷第66、67頁，A7卷第237 頁，B3卷
    第214 、215 頁），核與證人戴發鈺證稱：我和被告陳奕政
    說你看現在是什麼燈（見A6卷第38頁，A7第卷第182 頁，B3
    卷第182 頁）等語；證人黃光輝證稱：我是跟葉陳輝說你還
    不能左轉等語（見B3卷第209 頁）相符，亦堪認定。
(三)、公訴意旨雖認於上開車禍發生時，被告葉陳輝為駕駛人云云
    ，惟查：
  1.於上開時、地該小客車為被告陳奕政所駕駛之事實，業據被
    告陳奕政迭於前案、民事案、本院95年度重訴字第61號損害
    賠償事件及本案偵查及審理中均坦認不諱（見A1卷第6 頁，
    A4卷第38、101 頁，A6卷第83頁，A7卷第30、243 頁，B1
    卷第126 頁，B2卷第228 頁，B3卷第187 、197 頁，C1卷第
    56頁，D2(2) 卷第30、31頁，C2卷第59頁），且與證人即同
    案被告葉陳輝於前揭案件及本院審理中證述（見A5卷第63頁
    ，A7卷第247 頁，D2(2) 第103 頁，C2卷第54頁）互核相符
    ，且當時坐在車上僅有被告陳奕政及葉陳輝，其2 人對車內
    之駕駛情形，應最為明確。
  2.另經法務部調查局對被告葉陳輝進行測謊之結果，被告葉陳
    輝對其中：「事故發生時是陳奕政在開車嗎？」、「事故發
    生時車子是你開嗎？」等問句，分別回答：「是」、「否」
    ，且無情緒波動反應，研判未說謊，有法務部調查局98年2
    月19日調科參字第09800066140 號測謊報告書及測謊鑑定過
    程參考資料各1 份（見B2卷471 至486 頁）在卷可參；另內
    政部警政署刑事警察局鑑識科測謊組人員對被告陳奕政測謊
    之結果，被告陳奕政對其中：「事故發生時，車輛是你駕駛
    的嗎？」、「事故發生時，你正坐在駕駛座嗎？」等問句，
    分別回答：「是」、「是」，並無不實反應，有內政部警政
    署刑事警察局鑑定書、被告陳奕政之切結書及陳報狀各1 份
    （見B3卷第139 至144 頁）附卷可按，與被告2 人上開所述
    相符。又雖上開測謊時間為98年間距本案發生已達3 至4年
    ，惟經本院函詢結果內政部警政署刑事警察局函覆「應視發
    生事件是否為受測者所能記憶，或產生混淆，如能排除，理
    論上應不會影響測試結果」、法務部調查局函覆「如係事故
    之確切時間、交通號誌等屬感官知覺範疇之記憶，當事人會
    因時間久遠而生逐漸記憶模糊之情形，但事故發生時是否由
    當事人駕駛之具體行為，是不會隨著時間遺忘，且受測人之
    生理圖譜明確，本局方作結果判斷」，此有內政部警政署刑
    事警察局100 年6 月7 日刑鑑字第1000074572號函、法務部
    調查局100 年6 月14日調科字第10000367140 號函附卷可考
    （見C2卷第102 、106 頁），故可排除因時間影響測謊結果
    之可能。
  3.另參以被告葉陳輝為被告陳奕政之上司，居住於台北，工作
    地點均在台北市、義大利、基隆市及德國，此有上開陽明海
    運函文在卷可佐，案發當時，係被告葉陳輝搭機南下，委請
    在高雄工作之被告陳奕政前往接機，而陳奕政駕駛己有之自
    小客車前往高雄航空站，已如前所述。則被告陳奕政對路況
    比居於台北及國外地區之被告葉陳輝熟悉，又車輛為被告陳
    奕政所有之情況下，於陳奕政駕車抵達機場接機時，兩人旋
    即換手由對車況及路況皆不熟悉被告葉陳輝駕車，殊難想像
    ；矧被告葉陳輝對於被告陳奕政於職務上有監督指揮關係，
    而委請下屬接機，竟由上司駕駛屬下之車輛搭載下屬即被告
    陳奕政，亦與一般社會經驗法則有違。
  4.另被告陳奕政於車禍發生後，於94年3 月7 日16時44分即報
    案，此有陽明海運門0000000000號帳單、臺灣營業部證明書
    （A8卷第187 、188 頁）、高雄市政府消防局97年3 月19日
    高市消防指字第0970003659號函所附之救護指揮中心緊急傷
    並送醫服務登記簿（見A8卷第121 、123 頁）在卷可參，告
    訴人王銘麟於同日17時05分即經救護車送往高雄市立小港醫
    院，而員警於同日17時10分即已前往處理並分別對被告陳奕
    政、證人戴發鈺製作交通事故談話紀錄表，此有高雄市立小
    港醫院急診科創傷病歷、高雄市政府交通大隊交通事故談話
    紀錄表（見A5卷第48頁、B1卷第100 至104 頁）附卷可考，
    足證於本案發生後至救護車至現場、員警抵達現場時間相距
    甚短，又證人戴發鈺、黃光輝均證稱：渠等目擊車禍發生後
    即前往現場，並分別與被告2 對話等語（見A4卷第96頁，A7
    卷第233 頁，B3卷第208 頁，C2卷第141 、144 反頁），於
    此車禍剛發生，王銘麟倒地尚待救援，傷勢及肇事責任混沌
    未明，而證人戴發鈺、黃光輝均於案發後即前往現場，被告
    陳奕政與被告葉陳輝於他人在場旁觀且可能目睹車禍發生情
    形、場面混亂之情況下，渠2 人竟旋即當場勾串由被告陳奕
    政出面坦認為駕駛人，實難想像。勾稽上情，堪認被告陳奕
    政之供述及證人葉陳輝所證，被告陳奕政為駕駛人之事實，
    應足採認。
  5.至證人戴發鈺雖於前案及本院審理中證稱：我確定從駕駛座
    下來的人，不是被告陳奕政，被告陳奕政是從駕駛座旁邊的
    門下來等語（見A6卷第34頁，A7卷第182 、233 頁，C2卷第
    145 頁）。然查：
  (1)證人戴發鈺於98年6 月24日偵查中證稱：我沒有看到被告2
    人從車上下來的經過，我走過去時就看到他們2 人站在車子
    旁了，是因為我看到被告陳奕政站在汽車的右邊，所以認定
    他是乘客等語（見B3卷第182 頁）；於民事案準備程序中證
    稱：我沒有看到駕駛人從車上下來的樣子，我可以確認駕駛
    人是高個子的人等語（見D2(2) 卷第110 頁），其對於是否
    明見駕駛人為何人，已供述不一，則其所證，非無疑義。
  (2)又證人戴發鈺復於民事案中證稱：車禍一發生後，我就馬上
    走過去要跟站在駕駛座旁的人對話，要釐清責任等語（見
    D2(2) 卷第111 頁）。然倘駕駛人為被告葉陳輝，證人戴發
    鈺何以如前述第一時間指責被告陳奕政駕車未注意燈號，並
    與其發生爭論？況證人戴發鈺自承於車禍發生至員警到場處
    理均在場，於94年3 月7 日17時25分接續被告陳奕政受警察
    訪談，並曾見聞被告陳奕政向員警表示為駕駛人等語（見A6
    卷第37頁，B3卷183 頁），以證人戴發鈺為具有執行勤務身
    分之義交，當時又最近案發時刻，印象極為深刻，竟未於該
    訪談筆錄中指正，甚迭於前案95年1 月19日偵查中、95年11
    月16日審判程序中，亦未指出被告陳奕政並非駕駛人，遲至
    96 年2月8 日方證稱被告陳奕政並非自駕駛座下車，嗣又對
    於其是否見聞被告2 人下車情形陳述前後不一，益見其前揭
    所證被告陳奕政非駕駛人乙節，誠屬可疑，難以置信。
  (3)又查證人戴發鈺係站立於中山四路與金福路之安全島，其所
    站立之位置，應可觀看車禍發生之全部過程，而告訴人王銘
    麟所騎乘機車因煞車不及倒地後，摩擦地面達13.1公尺方撞
    擊該小客車，地面摩擦之情形應會發出極大之聲響，容易引
    起他人之注目，且車禍之發生，應為突發之狀況，記憶應較
    為深刻，然證人戴發鈺對於斯時王銘麟所騎乘之機車如何滑
    倒、撞擊該小客車之過程迭自96年2 月8 日至本院審理中數
    次為證，均證稱：對王銘麟機車滑倒之過程記不得了等語（
    見A6卷第36頁，C2卷第144 、145 頁），甚而對現場是否有
    他人前往協助均不清楚等詞（見A7卷第182 頁）。卻對於該
    小客車上人員如何下車，站立於車輛前後等枝微細節等事，
    反隨時間流逝，而記憶逐漸出現，惟又前後反覆無法確認。
    另參佐證人戴發鈺於本院審理中證稱：當時現場很慌亂，我
    是按照一般處理規則，先看肇事責任，後觀看傷者狀況通知
    救護車、警察等大原則處理，並無法對於肇事車輛如何開門
    下車及時間點細節注意等語（見C2卷第145 反頁），益徵證
    人戴發鈺是否確實目擊被告2 人下車之情形及位於車上之位
    置，顯有疑義，是其首開所證，難以憑採。
  6.另證人黃光輝雖證稱：當天駕駛人不是被告陳奕政，比較高
    ，因為我有有與駕駛人說話，是被告葉陳輝，被告陳奕政當
    時從另一邊下車等語（見A5卷第172 頁，A6卷第24頁，A7
    卷第178 、179 頁，B3卷第209 頁，D2(2) 卷第106 頁）。
    惟查：
  (1)證人黃光輝於前案中證稱：機車滑倒後，人是滑到另一邊，
    然後撞到車子，機車有沒有撞到車子我不確定，因為我被車
    子擋住等語（見A5卷第175 頁，A7卷第177 頁）；另於偵查
    中證稱：機車騎過來緊急煞車，在撞到轎車前就已經滑倒在
    地上，機車騎士往前滾就撞到轎車，機車沒有撞到轎車，滑
    到另一邊，轎車在騎士撞到的時候就停住，騎車騎士倒在轎
    車右後方輪子的地方，我還在原地看等語（見B3卷第208 頁
    ），然依前開勘驗事故位置示意圖所示，證人黃光輝車輛停
    靠在金福路西向東與中山四路口南側安全島處（於鐵路與中
    山四路間），其視野正被自中山四路南向北左轉金福路東向
    西之該小客車擋住，應無法看見告訴人王銘麟所騎乘之機車
    與該自小客車撞擊之經過，證人黃光輝所證，與客觀之事證
    已有不符；矧其於被告陳奕政於前案詰問：「該自小客車語
    證人黃光輝車子停放係平行，證人黃光輝如何看得到告訴人
    所騎乘之機車滾到一邊去？」即陳稱：我今天來應該是燈號
    比較重要，其他的應該不太重要去回答這些問題等語（見A7
    卷第181 頁），規避此被告陳奕政彈劾其證詞可信性之問題
    ，是證人黃光輝所證是否全然為其實際所目擊之狀況，而未
    參酌推想之部分，尚有疑義。
  (2)又查，證人黃光輝並無在現場製作交通事故談話紀錄表，係
    於94年8 月11日方應告訴人親屬要求製作警詢筆錄，並於96
    年11月16日至前案審判程序作證時，當庭辨識被告陳奕政；
    嗣於97年2 月14日方在前案審判程序當庭指認被告葉陳輝，
    此有歷次筆錄在卷可佐，則證人黃光輝於事發後至實際面對
    被告2 人作證，已距案發一年餘月，其記憶是否完全正確，
    已屬有疑。且參酌證人黃光輝先於96年11月16日當庭辨識被
    告陳奕政時，證稱：我到現場時，我沒有看到被告陳奕政、
    對於發生車禍車輛上另一個人是否為在庭被告陳奕政不能確
    定，我沒有看過被告陳奕政，但是車上另一個人我不確定，
    我與被告陳奕政第一次見面是在第一次審理期日等語（見A5
    卷第173 、174 、179 頁）；復於96年2 月8 日證稱：當時
    被告陳奕政有在車上，他當時有下車，不記得被告陳奕政在
    車上的位置（A6卷第24、28頁）；於97年1 月10日審判程序
    中證稱：我有看到被告陳奕政，當時他坐在駕駛座旁邊，他
    是從駕駛座旁邊車門下來的等語（見A7卷第178 、180 頁）
    ，則證人原先表示未見聞被告陳奕政，然隨時間之經過愈久
    ，反而印象逐漸深刻，而突記憶想起被告陳奕政之面貌，並
    對於被告2 人上下車位置及情形更加詳盡之描述，均與一般
    人記憶之情形不符，且證人所停車之位置，係在金福路西向
    東與中山四路口南側安全島處（於鐵路與中山四路間）業如
    前述，與該小客車副駕駛座適為反側，並無法見聞副駕駛座
    之人下車之情形，足顯其證言之可疑；酌以車禍之發生，肇
    事車輛特徵為何，此為一目所及之明顯特徵，應曾見聞而有
    所記憶，依前開卷附之交通事故現場照片可知，該小客車外
    觀為黑色，然證人黃光輝於前案96年2 月8 日審判程序證稱
    ：上次到現場（勘驗）聽他們說才知道當時肇事車子是黑色
    的，但我看到的肇事車子不是黑色的等語（見A6卷第23頁）
    ；於本院審理中證稱：我印象中看到的肇事車輛是淺藍色的
    等語（見C2卷第140 頁），證人黃光輝對此重要顯著又必然
    可見事項之證述，與實際情形已有相當大的落差及違誤，則
    其對於車上人員下車之情形此等車禍細節部分，是否為正確
    之陳述，或僅因時間久遠，而係曾與被告葉陳輝對話，故於
    印象中記憶深刻，因而認定被告葉陳輝為駕駛人，顯有可疑
    。此外參佐證人黃光輝復於95年1 月4 日證稱：我和義交都
    有跟開汽車的人說，該處紅燈才能左轉等語（見A4卷第69
    、70頁），然承前所述，證人戴發鈺係與被告陳奕政對話，
    亦與其所述不合，益見其所證並非全然與事證相符。
  7.再者，證人戴發鈺、黃光輝均證稱：一看到車禍就立即趕往
    現場，當時被告2 人才剛下車等語（見B3卷第182 頁，C2
    卷第145 頁，B3卷第208 、209 頁，D2(2) 卷107 、110 頁
    ，C2卷142頁）。查：
  (1)證人戴發鈺證稱：我抵達現場，沒有人查看傷者，也沒有注
    意到黃光輝等語（見A7卷第182 頁，C2卷第144 頁）；證人
    黃光輝證稱：我是第一個與傷者講話的人，車上2 個人都沒
    有與傷者對話，我一直在傷者旁邊，沒有印象當時的交通義
    警有過來向傷者講話等語（見A7卷第209 頁）。然查，被告
    陳奕政自前案辯稱：車禍發生後我馬上下車查看，也有對王
    銘麟說話（見A1卷第6 頁，A5卷第170 頁），核與證人王銘
    麟於95年11月16日證稱：（被告陳奕政問：我們2 個對話過
    幾次？）在車禍現場你跟我說你放心，我會負責的，到醫院
    被告陳奕政也這樣說，我就知道是肇事者講的等語（見A5
    卷第170 頁）相符，足認被告陳奕政於車禍發生後已探視過
    告訴人，並與之對話。如以證人戴發鈺及黃光輝所證，渠等
    於車禍發生後立即趕往現場未有絲毫停頓，且直視被告2 人
    下車之情形，然竟未發現被告陳奕政已探視並與告訴人王銘
    麟對話之情形，殊難想像。是證人戴發鈺、黃光輝是否於事
    發後未有耽擱，即第一時間抵達現場，並於過程中全程目擊
    車上人員下車經過，更顯可疑。況證人黃光輝於本院審理中
    證稱：我過去看傷者時，沒有看到被告2 人過去跟傷者講話
    ，可能有比我早一點，駕駛人有跟傷者對話，我是說有這個
    可能等語（見C2卷第142 頁），倘如證人黃光輝所證其到現
    場後旋與肇事者對話，並見被告陳奕政下車，嗣即至王銘麟
    倒地位置，應可見聞被告陳奕政曾探視告訴人傷勢對話過程
    ，益徵顯其證稱車禍發生時未有絲毫停頓，全程目睹被告2
    人之行動抵達現場之情形，難謂與事證相符。
  (2)又查，如前所述被告陳奕政於94年3 月7 日16時44分業已報
    案，而證人戴發鈺於同日16時47分方報案乙事，有00000000
    00行動電話電信費帳單、高雄市政府警察局97年3 月25 日
    高市警勤字第0970017310號函及所附之勤務指揮中心受理各
    類案件記錄表（見A8卷第177 、118 頁）在卷可佐，足堪認
    定。由此可知，被告陳奕政係先於證人戴發鈺前即報案完畢
    。而依經驗法則車禍發生後，肇事者必先下車觀察傷者狀況
    ，以判定是否報警、呼叫救護車等後續動作；如能與傷者協
    調或雙方均無事，一般即自行溝通賠償，未必動用公權力處
    理，此見證人即告訴人王銘麟證稱：我之前曾經發生過小擦
    撞，但是就沒有請警察到場處理等語（見A5卷第169 頁），
    並由證人戴發鈺證稱：我看到人躺在地上，問他有沒怎樣，
    他說全身不能動，我就撥打110 （見A8卷第152 頁）之情形
    即可知悉。然承前所述，證人戴發鈺、黃光輝抵達現場後未
    見被告等人與王銘麟對話，且證人戴發鈺甚而未見被告陳奕
    政業已報案，認己為首先報案之人（見B1卷第6 頁），然被
    告陳奕政確曾與王銘麟對話，且先於戴發鈺報案如前所述，
    此足顯被告陳奕政於證人戴發鈺、黃光輝目擊及抵達前，業
    已關心過告訴人安危之狀態，並報警處理，堪認證人戴發鈺
    、黃光輝所證渠等見車禍發生即至現場全程見聞被告2 人下
    車等過程與事證未合。此外，被告陳奕政於車禍發生後，證
    人戴發鈺、黃光輝至現場前，旋關心及詢問告訴人狀況並保
    證其會負責，聯繫警察到場處理等情，亦與車禍肇事者反應
    相符，準此，益顯前所認定被告陳奕政應為本案之駕駛人，
    確屬真實無訛。
  8.至證人即告訴代理人許雅秀指稱：王銘麟轉述當場是葉陳輝
    跟他說是車禍肇事人會負責，案發當晚被告葉陳輝也有來醫
    院探視云云（見B1卷第127 頁，B2卷第229 頁，C2卷第175
    頁），然綜觀告訴人王銘麟於本案所為之歷次證述，並無證
    人許雅秀前開所述之內容；又被告葉陳輝辯稱其當晚另有活
    動而未曾至醫院探視告訴人王銘麟乙情，與證人即陽明海運
    業務員林培正證稱：陳奕政當天打電話要我去載被告葉陳輝
    ，後來我到現場後，被告葉陳輝告訴我要去市區的一家餐廳
    ，我就載他去了等語（見B3卷第194 頁，D3(2) 卷第21頁）
    ；證人即陽明海運組經理許國熙、業務代表陳松宏證稱：當
    天因為被告陳奕政表示出車禍，我們2 人就一同前往現場，
    後來該小客車故障，陳奕政打電話叫林培正載被告葉陳輝離
    去，我們2 人就載陳奕政前往醫院探視王銘麟等語（見B3卷
    第192 至196 頁，D3(2 )卷第9 、13頁），互核相符，應堪
    予認定。且參佐許雅秀原均指係被告陳奕政前往醫院探視，
    並未指稱被告葉陳輝曾前往醫院乙事，而於97年2 月22日之
    後，證人戴發鈺、黃光輝已為前開肇事人疑似非被告陳奕政
    而為被告葉陳輝之陳述，方改指被告葉陳輝亦前往醫院及上
    開王銘麟轉述駕駛人為被告葉陳輝等情，故告訴代理人許秀
    雅上開所述係事後受他人影響，實無可供認定被告葉陳輝為
    駕駛人之證據。
  9.另檢察官指稱被告葉陳輝自陳與被告陳奕政於69年間就認識
    ，且每月來2 至3 趟，可知南下高雄次數非少，且被告葉陳
    輝曾於案發後步行至附近之八德宮，對於高雄路況應屬熟稔
    而可能駕車云云，然被告葉陳輝前至高雄是否如本案均由公
    司人員前往接送搭載，已非無疑，而被告葉陳輝藉由空檔至
    其知悉之離陽明海運高雄營業處不遠附近廟宇參拜，僅能推
    知其知悉該廟宇之位置，亦難藉此推認其對於高雄路況熟悉
    ，且縱其知悉八德宮之位置，與其是否駕車並無必然之關連
    性，故檢察官此部份推認，尚難採認。
  10.末查，告訴人代理人多次表示被告葉陳輝曾於該次準備程序
    中自承為駕駛人，並提出本院98年度重訴字第84號損害賠償
    事件中原告即告訴人雖曾提出自行製作之99年6 月28日準備
    程序譯文書狀（見卷D2(2)259頁）為證，然前開書狀經本院
    認無證據能力如前所述，且觀之該譯文內容，被告葉陳輝供
    稱「是陳奕政的車子在待轉區，轉的時候，那我在駕駛...
    我在這個... 這個乘客坐，看到因為是紅燈，所以它是紅燈
    」等語，雖似曾表示「其在駕駛... 」惟與前後文相互對照
    ，被告葉陳輝完整陳述過程係說明其坐於乘客座看到燈號之
    情形，又一般人稱所謂副駕駛座之位置，亦有多種形容方式
    可能為「駕駛座旁」、「前座」、「副駕駛座」，故縱該書
    狀所載內容為真，亦難以被告葉陳輝此句未陳述完全之話語
    ，推論被告葉陳輝自承為駕駛人，從而，本院認無再行勘驗
    調查之必要，併此敘明。
(四)、基此，被告陳奕政為本案之駕駛人既經認定如前，故被告葉
    陳輝既非駕駛人，自無過失致告訴人受傷之責，而被告陳奕
    政既據實向前往處理之員警陳福全、李重毅坦承為肇事者，
    自無為隱避被告葉陳輝之事實，至為明灼。
六、綜上所述，本件檢察官所為之舉證，尚不足證明被告葉陳輝
    及陳奕政有過失傷害致人重傷及頂替之犯行，又本院復查無
    其他積極證據足資證明被告確有前開犯行，揆諸前揭法條及
    判例意旨，自應對被告為有利之認定，不能證明被告犯罪，
    依法自應為無罪之諭知。
據上論斷，應依刑事訴訟法第301 條第1 項，判決如主文。
本案經檢察官鄭靜筠到庭執行職務。
中    華    民    國  100     年    8     月    19    日
                  刑事第十一庭  法  官   鄭  瑋
以上正本證明與原本無異。
如不服本判決，應於判決送達後10日內，向本院提出上訴狀。
中    華    民    國   100    年    8     月    22    日
                                書記官   蔡佩珊